【裁判字號】    99,上易,171
【裁判日期】    990914
【裁判案由】    確認不動產抵押權不存在
【裁判全文】
臺灣高等法院臺南分院民事判決    99年度上易字第171號
上  訴  人  臺灣銀行股份有限公司
法定代理人  丙○○
訴訟代理人  丁○○
複  代理人  蔡碧仲  律師
            林宏政  律師
被上 訴 人  乙○○
            甲○○
上列當事人間請求確認不動產抵押權不存在事件，上訴人對於中
華民國99年5月11日臺灣雲林地方法院第一審判決（99年度訴字
第86號）提起上訴，並為訴之追加，本院於99年8月31日言詞辯
論終結，判決如下：
    主  文
原判決關於駁回上訴人後開第二項部分之訴暨訴訟費用之裁判均
廢棄。
上廢棄部分：(一)被上訴人乙○○、甲○○就如附表所示不動產之
買賣行為暨所有權移轉行為應予撤銷；(二)被上訴人甲○○應將如
附表所示不動產之所有權移轉登記塗銷，回復登記為被上訴人乙
○○所有。
其餘上訴及追加之訴駁回。
第一、二審（含追加部分）訴訟費用，由上訴人負擔二分之一，
餘由被上訴人乙○○、甲○○負擔。
    事  實
甲、上訴人方面：
一、聲明：
  (一)先位聲明：1.原判決廢棄。2.確認被上訴人於如起訴狀附表
    一所示之不動產所設定債權額新台幣（下同）60萬元之抵押
    權及其擔保之債權不存在。3.確認被上訴人就如起訴狀附表
    一所示不動產之買賣關係不存在。4.被上訴人甲○○應就如
    起訴狀附表一所示之不動產，於雲林縣斗南地政事務所97年
    南資字第049230號收件，民國（下同）97年10月13日所為60
    萬元之抵押權登記予以塗銷；被上訴人甲○○應將如起訴狀
    附表一所示之不動產以買賣為原因之所有權移轉登記予以塗
    銷。5.訴訟費用由被上訴人負擔。
  (二)備位部分：1.原判決廢棄。2.被上訴人就如起訴狀附表一所
    示不動產之抵押權設定債權、物權行為應予撤銷。3.被上訴
    人就如起訴狀附表一所示不動產之買賣行為暨所有權移轉登
    記行為應予撤銷。3.被上訴人甲○○應塗銷前述抵押權登記
    ，且應將如起訴狀附表一所示不動產之所有權登記塗銷，回
    復登記為被上訴人乙○○所有。4.訴訟費用由被上訴人負擔
    。
二、陳述：除與原判決記載相同者，茲引用之外，補稱略以：
  (一)先位聲明部分：
    被上訴人乙○○於知悉系爭不動產因無人應買致未能執行而
    啟封時，一方面應允辦理遺產繼承，並委託房屋仲介出售系
    爭不動產以償還債務，並要求上訴人勿再將系爭不動產為強
    制執行，且上訴人亦曾多次通知被上訴人乙○○應加速處理
    遺產，否則上訴人將聲請強制執行，然乙○○竟仍將系爭不
    動產所有權移轉予甲○○。被上訴人甲○○為乙○○之兒媳
    ，於前次強制執行查封系爭不動產時亦在場，顯為幫助乙○
    ○逃避債務及維護其配偶將來可得繼承系爭不動產之權利，
    而與乙○○為上開消費借貸60萬元、設定抵押權、系爭不動
    產買賣行為及移轉行為之通謀虛偽意思表示。況，被上訴人
    甲○○於原審審理期間均未到庭，衡諸常理，不動產之買受
    人於本件訴訟應積極主張對其有利之事實，以保障其權利，
    豈有不到庭陳述，如事不關己之理，由此益證上訴人之前開
    主張為有理由。
  (二)備位聲明部分：
    就系爭不動產之土地部分公告現值以觀，即有24萬元之價值
    ，其市值當不止於此，復加以其上之建物，其總市值將遠高
    於60萬元，另參之臺灣雲林地方法院96年度執字第26914號
    卷宗所附之系爭不動產估價報告所載，系爭不動產之土地價
    值為79萬4000元、建物價值為78萬7000元，總計為158萬100
    0元，被上訴人乙○○自稱將系爭不動產以60萬元賣予甲○
    ○，其售價顯屬過低，對上訴人之權利造成嚴重之損害。至
    被上訴人乙○○稱系爭不動產之當地成交價額僅60餘萬，惟
    細繹該拍定公告，其標的僅部分點交，房屋區位不同，其價
    值當不得比附援引。況，系爭不動產之土地及建物部分，均
    設定60萬元之最高限額抵押權，更足證其價值當不止於60萬
    元。
三、證據：除援用原審提出者外，補提不動產估價報告書一份為
    證，並聲請命被上訴人提出系爭不動產買賣契約書、選任鑑
    定機關鑑定系爭不動產價值。
乙、被上訴人方面：
一、聲明：(一)上訴駁回。(二)第二審訴訟費用由上訴人負擔。
二、陳述：除與原判決相同予以引用外，補稱：
  (一)乙○○：
  1.我向媳婦的娘家借這筆錢要還我弟弟欠上訴人的貸款，我跟
    我媳婦講，她就匯錢過來給我，我不知她向何人借的。
  2.我借60萬元，除部分還給台新銀行外，餘款要還給上訴人，
    但上訴人不同意。
  3.鄰近新蓋的房子被拍賣的價格也60幾萬元而已，何況我的房
    子已經30幾年了，下雨還會漏水。而且水上的房子也被上訴
    人拍賣了好幾百萬元，何況欠錢的並不是我。
  4.之前我就曾到上訴人銀行表示願還36萬元，但當時上訴人不
    同意，現在我已經沒有錢了，而且水上的房子賣了2、3百萬
    元，也差不了多少了，何況借錢的並不是我。
  (二)甲○○：未於言詞辯論期日到場，亦未提出書狀作何聲明或
    陳述。
三、證據：援用原審提出之證據方法。
    理  由
甲、程序方面：
一、按「訴之變更或追加，非經他造同意，不得為之，但請求之
    基礎事實同一者，不在此限」，民事訴訟法第446條第1項、
    第255條第1項第2款定有明文。本件上訴人於原審起訴「先
    位聲明：請求確認被上訴人間之抵押債權不存在，及被上訴
    人二人應塗銷抵押權登記，備位聲明：被上訴人間抵押權設
    定行為應予撤銷，被上訴人二人應塗銷抵押權登記及回復所
    有權登記」；嗣於本院「先位追加暨變更請求：確認抵押權
    及不動產買賣關係均不存在，及被上訴人甲○○應塗銷所有
    權不動產移轉登記，備位追加暨變更請求：被上訴人間抵押
    權設定債權行為暨物權行為、被上訴人間買賣行為暨所有權
    移轉登記行為均應撤銷，被上訴人甲○○應塗銷抵押權登記
    並回復登記為被上訴人乙○○所有」，均係基於其所主張被
    上訴人間之抵押債權、抵押權設定及所有權移轉行為，均屬
    通謀虛偽或有害及上訴人債權之同一基礎事實，依前揭法條
    規定，此項追加，應予准許，合先敘明。
二、被上訴人甲○○未於言詞辯論期日到場，核無民事訴訟法第
    386條各款所列情形，准依上訴人聲請，由其一造辯論而為
    判決。
乙、實體方面：
一、上訴人主張：被上訴人為訴外人袁文俊（96年4月6日死亡）
    之繼承人，就袁文俊對於上訴人376萬元本金暨利息之借款
    債務負有清償責任，上訴人對被上訴人乙○○取得支付命令
    後，對乙○○所有坐落雲林縣大埤鄉○○巷段26之64地號土
    地及其上同段220建號建物（門牌：雲林縣大埤鄉○○街26
    號）（以下合稱系爭不動產）聲請強制執行，因無人應買結
    案。詎被上訴人乙○○為規避系爭不動產再受聲請強制執行
    ，竟與其子媳即被上訴人甲○○虛偽通謀，先於97年10月13
    日於系爭不動產，設定登記60萬元抵押權予甲○○（下稱系
    爭抵押權），再於98年3月24日將系爭不動產辦理所有權移
    轉登記予甲○○。又被上訴人就系爭不動產所為之抵押權設
    定及所有權移轉行為縱非通謀，以被上訴人之婆媳關係密不
    可分，亦屬無償行為或有償詐害行為，並害及上訴人之債權
    。為此，依民法第87條第1項、第244條之法律關係，先位請
    求：確認被上訴人間系爭抵押債權不存在，並命被上訴人二
    人應塗銷系爭抵押權登記，備位請求：撤銷被上訴人間系爭
    抵押權設定行為，並命被上訴人二人應塗銷抵押權登記及回
    復所有權登記之判決。（原審為上訴人敗訴之判決。上訴人
    於本院「先位追加請求：確認系爭抵押權及系爭不動產買賣
    關係均不存在，及被上訴人甲○○應塗銷所有權不動產移轉
    登記；備位追加請求：撤銷被上訴人間系爭抵押權設定債權
    行為暨物權行為、系爭不動產買賣行為暨所有權移轉登記行
    為，被上訴人甲○○應塗銷抵押權登記並回復登記為被上訴
    人乙○○所有」）。
二、被上訴人乙○○辯稱：訴外人袁文俊除對上訴人負有360餘
    萬元房貸外，尚對訴外人台新國際商業銀行股份有限公司（
    下稱台新銀行）負有30餘萬元車貸及稅款10餘萬元。伊為清
    償上開債務，遂向伊媳婦甲○○借款60萬元，並以系爭不動
    產設定抵押權為債權擔保，其中10萬元用以支付辦理繼承所
    需稅金及手續費，另50萬元經伊與台新銀行磋商，經該行同
    意伊於清償本金三分之一即11萬元後免除責任，嗣伊欲以剩
    餘款約36萬元向上訴人清償並免除所繼承之債務，然為上訴
    人所拒絕。伊考量本身已無謀生能力，且無收入之情況下，
    只得將系爭不動產作價移轉予甲○○以抵償前揭60萬元借款
    債務。而系爭不動產參考當地拍賣價格推算，縱經拍賣最多
    僅可得款70萬元，扣除執行費、增值稅、牌照燃料稅，上訴
    人尚須與台新銀行共同分配，上訴人能否受償36萬元，亦非
    無疑云云，資為抗辯。被上訴人甲○○則未提出準備書狀作
    何聲明或陳述。
三、上訴人主張「被上訴人間之系爭抵押債權、抵押權設定及不
    動產所有權移轉行為均屬通謀而無效；又縱非通謀虛偽行為
    ，亦屬無償行為或有償詐害行為而得撤銷」等語，然為被上
    訴人所否認，並以前開情詞置辯。是本件應審酌者為：被上
    訴人間之系爭抵押債權、抵押權設定及不動產所有權移轉等
    行為，是否係基於通謀虛偽所為？或係基於詐害上訴人債權
    之無償或有償行為？爰分別論述如下：
  (一)（先位部分）被上訴人前揭設定抵押及所有權移轉行為是否
    兩造通謀虛偽所為之意思表示？經查：
  1.按確認法律關係之訴，非原告有即受確認判決之法律上利益
    者，不得提起之，民事訴訟法第247條第1項前段定有明文；
    又法律關係之存在與否不明確，致原告在私法上之地位有受
    侵害之危險，而此危險得以對於被告之確認判決除去之者，
    即得依民事訴訟法第247條之規定提起確認之訴。如具備前
    開要件，縱其所求確認者，為他人間之法律關係，亦非不得
    提起（最高法院32年上字第3165號、42年台上字第1031號判
    例意旨參照）。
  2.上訴人主張伊為被上訴人乙○○之債權人，被上訴人間並無
    60萬元債權債務關係，被上訴人卻基於通謀為該60萬元在系
    爭不動產辦理系爭抵押權登記，嗣更移轉系爭不動產所有權
    予被上訴人甲○○，渠等間之抵押債權、抵押權設定及所有
    權移轉登記均屬無效一節，既為被上訴人乙○○所否認，而
    系爭60萬元抵押債權、抵押權設定及所有權移轉行為之存否
    ，事涉上訴人得否就系爭不動產取償，上訴人私法上之地位
    即有受侵害之危險，且得以本件確認之判決除去，揆諸前揭
    規定及判例意旨，上訴人提起本件確認之訴有即受確認判決
    之法律上利益。
  3.次按「表意人與相對人通謀而為虛偽意思表示者，其意思表
    示無效」、「無效法律行為之當事人，於行為當時知其無效
    ，或可得而知者，應負回復原狀或損害賠償之責任」，民法
    第87條第1項前段、第113條分別定有明文。又「第三人主張
    表意人與相對人通謀而為虛偽意思表示者，該第三人應負舉
    證之責」（最高法院48年台上字第29號判例意旨參照）。上
    訴人主張被上訴人間之60萬元借貸關係、97年10月13日就該
    60萬元債權設定系爭抵押權登記予甲○○、98年3月24日以
    買賣為原因辦理系爭不動產所有權移轉登記予甲○○，均係
    基於通謀虛偽而無效云云，然為被上訴人乙○○所否認，上
    訴人對其主張被上訴人間前揭借貸、不動產抵押權設定、不
    動產買賣及所有權移轉等行為俱屬出於渠等通謀虛偽所為等
    情，均未舉證以實其說，空言主張，洵無可取。
  (二)（備位部分）被上訴人間前揭設定抵押權及移轉所有權行為
    ，是否害及上訴人之債權？上訴人行使撤銷訴權，有無理由
    ？經查：
  1.按民法第244條之撤銷權，依同法第245條規定，自債權人知
    有撤銷原因時起，1年間不行使而消滅，該項法定期間為除
    斥期間，其時間經過，權利即告消滅，非如消滅時效得因中
    斷或不完成之事由而延長，是此項除斥期間有無逾期，縱未
    經當事人主張或抗辯，法院亦應先為調查認定，以為判斷之
    依據（最高法院85年台上字第1941號判例意旨參照）。上訴
    人主張伊為被上訴人乙○○之債權人，乙○○為規避其財產
    被伊聲請強制執行，竟於97年10月13日將系爭不動產設定60
    萬元抵押權予被上訴人甲○○，復於98年3月24日以買賣為
    原因，將系爭不動產所有權移轉登記予甲○○，嗣伊為執行
    系爭不動產，乃於同年7月14日申領系爭不動產登記謄本，
    始知悉上情，並於99年3月3日具狀向原審提起本件訴訟一節
    ，業據提出本院97年9月17日雲院明96執乙字第26914號債權
    憑證影本、土地登記第二類謄本、建物登記第二類謄本及土
    地建物異動索引各一份附卷為佐（原審卷第7至15頁），為
    被上訴人所不爭執，而被上訴人渠等間就系爭不動產所為之
    抵押權設定及所有權移轉行為，上訴人既至98年7月14日始
    得悉，迄至99年3月3日提起本件訴訟止，未逾民法第245條
    所定撤銷權之1年除斥期間，合先敘明。
  2.次按「債務人所為之無償行為，有害及債權者，債權人得聲
    請法院撤銷之」、「債務人所為之有償行為，於行為時明知
    有損害於債權人之權利者，以受益人於受益時亦知其情事者
    為限，債權人得聲請法院撤銷之」、「債權人依第1項或第2
    項之規定聲請法院撤銷時，得並聲請命受益人或轉得人回復
    原狀」，民法第244條第1、2、4項定有明文。又「債務人以
    其所有之不動產設定抵押權，同時向他人借貸款項，其設定
    抵押權之行為，固屬有償行為，若先有債權之存在而於事後
    為之設定抵押權者，如無對價關係，即屬無償行為。倘有害
    及債權，則債權人自得依民法第244條第1項之規定以撤銷之
    」（最高法院51年台上字第3528號判例參照），至於所謂害
    及債權，乃指債務人之行為，致積極的減少財產，或消極的
    增加債務，因而使債權不能獲得清償之情形。經查：
  (1)被上訴人乙○○於97年10月13日將系爭不動產設定抵押權以
    擔保其同時向被上訴人甲○○借貸之60萬元款項，嗣於98年
    3月24日辦理所有權移轉登記予被上訴人甲○○一情，固提
    出土地建物登記謄本、臺灣銀行匯款回條、遠大代書法律聯
    合事務所收費明細表附卷為證（原審卷第8至11頁、第41至
    42頁）。
  (2)惟被上訴人乙○○於本院自承向被上訴人甲○○借款60萬元
    ，被上訴人甲○○匯款50萬元，另提出現金8萬5955元，共
    58萬5955元。其中11萬元清償台新銀行汽車貸款，另8萬595
    5元則支付辦理繼承代書及稅金等費用，此有台新銀行出具
    之免除繼承人責任證明及遠大代書法律聯合事務所收費明細
    在卷足憑（原審卷第42頁至第42之1頁），累計，被上訴人
    乙○○代償支出19萬5955元（8萬5855元＋11萬元=19萬5955
    元）。
  (3)至於被上訴人乙○○辯稱伊名下自訴外人袁文俊繼承而來之
    嘉義縣水上鄉○○段1137地號、水南段213建號等不動產，
    該土地建物因上訴人設定452萬元之最高限額抵押權，上訴
    人嗣於98年7月20日聲請對於該土地暨建物（原所有人為袁
    文俊，由乙○○、袁美馥、袁淑滿共同繼承）聲請強制執行
    ，嗣經拍定，業已清償246萬6888元各情，固有臺灣雲林地
    方法院98年度司執字第18975號強制執行事件卷宗可稽，惟
    訴外人袁文俊積欠上訴人債務金額為376萬元，扣除上開拍
    賣款246萬6888元後，仍不足清償債務120餘萬元，被上訴人
    乙○○為訴外人袁文俊之繼承人，對訴外人袁文俊不足債務
    120餘萬元仍負有給付之義務。
  (4)經查，系爭不動產前經臺灣雲林地方法院民事執行處執行拍
    賣，依不動產估價報告初步鑑估系爭不動產總價值為158萬
    1000元（土地79萬4000元、建物78萬7000元），歷經四次拍
    賣後，最後一次拍賣底價為115萬7000元，此有臺灣雲林地
    方法院96年度執字第26914號強制執行事件卷宗可稽。按系
    爭不動產總價值為158萬1000元（土地79萬4000元、建物78
    萬7000元），被上訴人乙○○雖辯稱系爭房屋破舊經常漏水
    價值減損，縱令屬實，惟土地部分仍有79萬4000元之價值，
    茲被上訴人乙○○僅以60萬元作價移轉系爭不動產所有權，
    其明知此項對價並不相當，且被上訴人甲○○係其子媳，於
    系爭不動產遭查封時亦在現場，亦無不知之理，上訴人以「
    被上訴人乙○○、甲○○間買賣之對價並不相當，此項不動
    產所有權之移轉，係有害於上訴人債權，請求撤銷此項買賣
    及所有權之移轉行為，並回復所有權為被上訴人乙○○名義
    」，洵有理由，應予准許。至於被上訴人乙○○既向被上訴
    人甲○○借款58萬5955元，嗣後設定抵押，業見上述，上訴
    人請求撤銷被上訴人乙○○、甲○○間就系爭不動產所設定
    60萬元抵押權登記之行為，並塗銷此項抵押權之登記，即無
    理由，此部分上訴人之請求，應予駁回。
四、綜上所述，上訴人先位聲明主張「被上訴人乙○○與甲○○
    間就系爭不動產所為抵押權設定及所有權之移轉行為係雙方
    通謀虛偽意思表示」，並無理由，原審駁回此部分之訴，洵
    無違誤，此部分上訴及追加之訴（所有權部分）均為無理由
    。至於上訴人備位聲明主張「被上訴人乙○○與甲○○間就
    系爭不動產買賣行為所有權係屬有償詐害行為，此項所有權
    之移轉係屬詐害行為，請求撤銷上開買賣及物權移轉行為，
    並回復為被上訴人乙○○所有之名義」，係有理由，原審駁
    回此項備位之訴，洵有不當，上訴意旨指摘原判決該部分不
    當，求為廢棄改判，為有理由，應由本院將原判決該部分廢
    棄並改判如主文第二項所示。至於上訴人備位聲明「請求撤
    銷被上訴人乙○○與甲○○間就系爭不動產所為設定抵押權
    60萬元之詐害行為，並塗銷抵押權登記」部分，則無理由，
    此部分之上訴，亦應駁回。
五、本件事證已臻明確，兩造其餘攻擊防禦方法核與判決基礎不
    生影響，爰不一一審酌論述，併予敘明。
據上論結，本件上訴及追加之訴為一部有理由，一部無理由，依
民事訴訟法第450條、第449條第1項、第463條、第385條第1項前
段、第79條，判決如主文。
中    華    民    國    99    年    9     月    14    日
                  民事第二庭     審判長法  官  陳光秀
                                       法  官  莊俊華
                                       法  官  曾平杉
上為正本係照原本作成。
不得上訴。
中    華    民    國    99    年    9     月    17    日
                                       書記官  葉秀珍
┌────────────────────────────┐
│附表：                                                  │
├──┬───────────────┬─────────┤
│編號│地號或建號                    │面積（平方公尺）  │
├──┼───────────────┼─────────┤
│ 1  │雲林縣大埤鄉○○巷段26之64地號│  75              │
├──┼───────────────┼─────────┤
│ 2  │雲林縣大埤鄉○○巷段220建號   │ 112.94           │
└──┴───────────────┴─────────┘

司法院資訊處製作；財團法人民間司法改革基金會備份。
